【裁判字號】    88,訴,649
【裁判日期】    890725
【裁判案由】    違反水利法等
【裁判全文】
臺灣桃園地方法院刑事判決                          八十八年度訴字第六四九號
    公  訴  人  台灣桃園地方法院檢察署檢察官
    被      告  丁○○
    選任辯護人  庚○○
                己○○
                辛○○
右列被告因竊佔等案件，經檢察官提起公訴（八十七年度偵字第一四八九一號、八十
七年度偵字第一六二五三號），本院判決如左：
        主  文
丁○○無罪。
        理  由
一、公訴意旨略稱：被告丁○○為桃園縣廢棄物清理工會理事長，並為設於乙○○○○南崁中正路二一三號勤快興業有限公司（下稱勤快公司）之實際負責人，該公
    司以承包清運桃園縣境各大工廠之事業廢棄物為業，明知桃園縣大園鄉○○段田
    寮小段四五八地號旁之土地面積約有一‧一四五○公頃（如附圖一B部分所示土
    地）係未經登陸之國有河川公地，屬行水區，非經主管機關許可不得於其上堆置
    垃圾使用，竟自民國八十六年十月間起，擅自在上開地點設置垃圾轉運站堆置垃
    圾，並基於不法所有意圖於上開公有河川地上搭蓋鐵皮屋一棟置放油桶，並以每
    車垃圾新台幣（下同）五千元或九千元之代價收運事業廢棄物，以此方式竊占公
    有河川地致生公共危險，因認被告丁○○涉有刑法第三百二十條第二項、第一項
    竊占罪嫌，水利法第九十二條之一第一項後段違反保護水道禁止事項罪嫌。
二、訊之被告丁○○堅決否認右揭犯行，辯稱傾倒垃圾所使用之土地限於附圖二所示
    A 部分區域，面積約○‧○五公頃，該區域非屬南崁溪之行水區，所為亦未致生
    公共危險，且該土地係壬○○向桃園縣政府所承租，伊再向訴外人壬○○承租，
    使用該土地並無不法所有之意圖等語。
三、按水利法第九十二條之一第一項後段違反保護水道禁止事項罪，係以行為人違反
    同法第七十八條第一項各款情形之一，致生公共危險為其犯罪構成要件，而違反
    同法第七十八條第一項第一款情形，因而觸犯上開罪名者，以行為地在行水區內
    為限，所謂行水區者，凡已築有堤防者，為二堤之間土地，未築有堤防者，為尋
    常洪水位達到地區之土地，至於所謂之尋常洪水位，係指五年內洪峰高度出現最
    多之洪水位，水利法施行細則第一百四十二條、第一百四十六條訂有明文。本件
    公訴人指被告涉嫌傾倒垃圾之位置如附圖一B部分所示土地，面積約一‧一四五
    ○公頃，係於南崁溪行水區內，所為已致生公共危險等節，係以檢察官於八十七
    年十一月十七日前往現場履勘時，當地之填土區為界，以之認定被告行為地。惟
    查，檢察官於八十七年九月十七日會同警員、桃園縣政府水利課職員甲○○、桃
    園縣大園鄉公所清潔隊隊員丙○○前往現場履勘時，其勘驗結果為現場廢棄物堆
    積成小丘，但未實測其位置面積，有勘驗筆錄可稽，此後，被告即將現場垃圾清
    除，土壤填平，檢察官於八十七年十一月十七日再度前往現場測量，遽以現場填
    土區即附圖一B部分所示位置為被告傾倒垃圾地，原有誤會。經本院會同被告、
    證人甲○○、丙○○再度前往現場實測勘驗，雖現場地貌變更為野草一片，然經
    三人共同指界無誤，諭知乙○○○○地政事務所測繪被告行為地位置，如附圖一
    A部分所示，面積約僅○‧○五公頃，距離現存南崁溪堤防，約二十九‧八公尺
    、二十六‧七公尺，堤防與野草地間並設置道路使用，製有勘驗筆錄、土地複丈
    成果圖、現場照片等件在卷可稽。以現況而論，被告傾倒垃圾之位置係於南崁溪
    堤防以外，原非所謂之行水區；以南崁溪未經整治築堤（約於八十八年初時整治
    築堤）前而論，被告之行為地固位於桃園縣政府所繪製之南崁溪河川行水圖中南
    崁溪之行水區內，然該圖係台灣省政府六十五年四月六日府建水字第三一三九五
    號所公告，有桃園縣政府八十九年六月二十七日八九府工水字第一二四三五八號
    函在卷可憑，是桃園縣政府所指之南崁溪行水區並非依據前揭水利法之規定，每
    五年調查五年內洪峰高度出現最多之洪水位，重新調整尋常洪水位，藉以測繪符
    合現狀之南崁溪河川行水圖，並資以界定行水區。桃園縣政府六十五年四月所測
    繪之行水圖，迄被告行為時將近二十一年，其間地形地貌不知變更幾何，河川水
    道是否一如舊觀，更非可任意臆測，主管機關怠於行使職權，未依據前揭水利法
    規定定期測繪修正行水圖，人民行為實無所適從，任意以二十一年前之舊圖推測
    被告行為地在於南崁溪行水區內，自非的論。況且，目前南崁溪整治築堤後，較
    被告行為地更接近水道之土地位置均經桃園縣政府整修為道路，有上開本院勘驗
    筆錄、現場照片可參，何以桃園縣政府在該址整修道路不影響水流河道，不致生
    公共危險，私人在距離河道更遠處堆置垃圾，若逢豪雨勢必造成南崁舊溪河川改
    道、沖刷附近良田危及居民安全（卷附桃園縣政府八十九年四月一日八九府供水
    字第六一九一九號函參照）？又何以主管機關原允許訴外人壬○○於當地耕作（
    理由詳如後述），轉由被告堆置廢棄物，並未改變地貌，即認致生公共危險？參
    酌桃園縣政府亦查明被告所使用之土地，近年內並無災害發生，有卷附桃園縣政
    府八十九年六月二十七日八九府工水字第一二四三五八號函在卷可憑，是既無積
    極證據足認被告之行為地係在其行為當時之南崁溪行水區內，復查無可資為被告
    行為致生公共危險之證據，當非可僅因被告於南崁溪河道附近土地傾倒垃圾，遽
    指其所為違反水利法第七十八條第第一款之規定，並致生公共危險，所涉水利法
    第九十二條之一第一項後段違反保護水道禁止事項罪嫌部分，自應為無罪之諭知
    。
四、第按，刑法上之竊佔罪，須意圖為為自己或第三人不法之利益，而竊佔他人之不
    動產，為其成立要件。若行為人因誤信該不動產之占有人有合法權源，而向占有
    人承租土地使用，即欠缺主觀意思要件，要難認為刑法上之竊佔罪。被告堆放垃
    圾之所在地，確係公有地，業經本院勘驗測量無誤，業如前述，然被告係向該土
    地之占有人壬○○承租以傾倒廢棄物，占有人壬○○則已向桃園縣政府承租使用
    該地數年等情，則據證人壬○○、戊○○即鄰地占有使用人到庭結證屬實，並有
    證人壬○○使用河川公地繳納代金聯單影本等件佐證。雖上開河川公地繳納代金
    聯單所載證人壬○○使用土地位置地號為桃園縣大園鄉○○段田寮小段二六八﹣
    十號、同小段二六八﹣十一號，與被告所使用土地之坐落地號位置不同，然證人
    壬○○所使用之土地地號於桃園縣境內根本不存在，有訴外人鍾佳秀填具之乙○○○○地政事務所地籍資料電子處理作業土地登記謄本申請書上經列印人員載明
    無此地號在案可稽，而經本院發函請求桃園縣政府查明證人壬○○所承租之河川
    公地坐落何處，應標示於地籍圖上，資以核對是否與被告所示用之土地位置面積
    相同，但桃園縣政府僅以該府八十九年四月一日八九府公水字第六一九一九號函
    回覆稱：「經查簡君向本府申請許可使用之河川公地種植範圍與被告丁○○違法
    處不符」等語，對證人壬○○所承租之河川公地坐落位置則拒而不答，顯然桃園
    縣政府每年向證人壬○○收取使用土地之對價，但根本不知證人壬○○所使用之
    河川公地位置，否則河川公地雖未編列地號，仍可於地籍圖上標示，桃園縣政府
    無法標示，又如何比對與被告所用之土地位置是否相符，上開函文指稱被告使用
    之土地與證人壬○○所承租者不合，委無足採。況且，不論證人壬○○承租之河
    川公地是否即被告所傾倒垃圾之土地位置，亦不論證人壬○○向桃園縣政府承租
    河川公地後，是否有權未經桃園縣政府同意而將土地轉租，證人壬○○確於被告
    堆置垃圾之坐落土地長期耕作，為證人壬○○、戊○○所一致證稱綦詳，既出租
    人桃園縣政府猶無法指出證人壬○○得使用河川公地之確切位置，被告信賴證人
    壬○○所耕作之土地係承租自桃園縣政府，復經證人壬○○同意轉租予其傾倒垃
    圾，容有違反相關行政法規之虞，但實難認為其有何不法利益之意圖可言。被告
    既未意圖不法利益，所占用者固係國有土地，核諸上開說明，所為仍與刑法竊佔
    罪之犯罪構成要件不符，此外復查無積極證據足認被告犯有竊佔罪，自亦應為無
    罪之諭知，以符法治。
五、據上論斷，應依刑事訴訟法第三百零一條第一項，判決如主文。
本案經檢察官呂理銘到庭執行職務。
中      華      民      國      八十九      年    七    月    二十五    日
                                臺灣桃園地方法院刑事第五庭
                                    法  官  楊  得  君
右正本證明與原本無異。
如不服本判決，應於判決送達後十日內向本院提出上訴狀( 應附繕本 )，上訴於臺灣
高等法院。
                                      書記官  簡  慧  瑛
中      華      民      國      八十九      年    七    月    二十七    日


司法院資訊處製作；財團法人民間司法改革基金會備份。
